臺灣屏東地方法院民事判決　九十三年度訴字第二○號
　　原　　　告　甲○○
　　被　　　告　丙○○
　　　　　　　　乙○○
右當事人間分割共有物事件，本院於民國九十三年五月十二日言詞辯論終結，判決如
左：
    主      文
兩造共有坐落屏東縣新園鄉○○段三二九地號及三三０地號（地目建、面積分別為二
六二點八八、十八點三三平方公尺）之土地應依下列方法合併分割為：如附圖所示編
號Ａ部分面積五八點六０平方公尺歸原告取得、如附圖所示編號Ｃ及Ｃ１部分面積一
一二點０七平方公尺歸被告丙○○取得、如附圖所示編號Ｂ、Ｂ１、Ｄ、Ｄ１部分面
積一一０點五四平方公尺歸被告乙○○取得。
被告乙○○應給付原告新台幣壹拾肆萬玖仟伍佰貳拾元。
訴訟費用由原告負擔三分之一，餘由被告丙○○負擔三分之一、被告乙○○負擔三分
之一。
    事實及理由
一、原告起訴主張：坐落屏東縣新園鄉○○段三二九地號土地、地目建、面積二六二
    點八八平方公尺及同段三三０地號土地、地目建、面積十八點三三平方公尺（下
    稱系爭土地）為兩造所分別共有，應有部分各為三分之一，現由兩造分別占有使
    用，因共有人無法協議分割，又系爭土地並無約定不能分割，亦無使用目的不能
    分割之情事，兩造未能協議分割，故提起本件訴訟，請求准予裁判合併分割。於
    本院聲明：請准予裁判分割。
二、被告丙○○則以：同意合併分割，請求依據原物及使用現況分割等語置辯。被告
    乙○○則以：同意合併分割，但請求將系爭土地素地分割或變價分割等語置辯。
三、按各共有人，除因物之使用目的不能分割或契約訂有不分割之期限者外，得隨時
    請求分割共有物，民法第八百二十三條第一項定有明文。本件原告主張系爭土地
    ，為兩造所共有，應有部分分各為三分之一，兩造間就系爭土地並無不得分割之
    特約，亦無因其使用目的不能分割之情事，惟兩造就分割方法不能達成協議等情
    ，為被告所不爭執，並有土地登記謄本在卷足稽（見本院卷第八至十一頁），此
    部分堪信為實。兩造既無不得分割之特約，共有土地亦無因其使用目的不能分割
    之情形，原告訴請判決分割，核屬允當，自應准許。
四、次按，請求共有物之分割，應由法院依民法第八百二十四條命為適當之分配，不
    受當事人主張之拘束，法院則應參酌當事人之聲明、共有物之性質、經濟效用及
    全體共有人利益等公平決定之。經查：系爭土地地目為建、面積為二六二點八八
    平方公尺，現由兩造所分別占有使用，占有使用情形分別為：原告占有如附圖所
    示編號Ａ部分之一樓及三樓房屋（面積為五八點六０平方公尺），丙○○占有如
    附圖所示編號Ｃ及Ｃ１部分之二樓房屋（面積共為一一二點０七平方公尺），乙
    ○○占有如附圖所示編號Ｂ、Ｂ１、Ｄ、Ｄ１部分之三樓房屋及一樓鐵皮屋（面
    積共為一一０點五四平方公尺），此有本院勘驗筆錄及委託屏東縣東港地政事務
    所測量之土地複丈成果圖各一份附卷可稽（見本院卷第五九至六三頁），且有乙
    ○○提出之照片影本三十張在卷可憑（見本院卷第二一至三五頁），是系爭土地
    現已由兩造當事人所分別占有使用一節，應堪認定。
五、又按共有物之分割，依共有人協議之方法行之。分割之方法，不能協議決定者，
    法院得因任何共有人之聲請，命為以原物分配於各共有人或變賣共有物，以價金
    分配於各共有人。以原物為分配時，如共有人中，有不能按其應有部分受分配者
    ，得以金錢補償之，民法第八百二十四條定有明文。是分割共有物依民法第八百
    二十四條規定，原則上採原物分割，至分配之面積若與應有部分拆算面積之價值
    未盡一致，則以價金補償，此項價金之計算，以列後言詞辯論期日系爭土地之公
    告現值為依據，始屬公平（最高法院八十一年度台上字第一０三五號判決參照）
    。查本件原告及丙○○均請求依據使用現況加以原物分割（見本院卷第七十頁）
    ，是本院考量兩造之當事人意願、共有物之使用現狀、分割後之土地整體形狀、
    經濟效益及分割後通行道路之有無等情狀，認其系爭土地之分割方法應為：如附
    圖所示編號Ａ部分面積五八點六０平方公尺歸原告取得、如附圖所示編號Ｃ及Ｃ
    １部分面積一一二點０七平方公尺歸丙○○取得、如附圖所示編號Ｂ、Ｂ１、Ｄ
    、Ｄ１部分面積一一０點五四平方公尺歸乙○○取得。另丙○○分得之土地多出
    十八點三四平方公尺面積，而原告分得之土地不足十八點三四平方公尺面積部分
    ，則由丙○○及原告均同意不予金錢補償（見本院卷第九十頁）；乙○○分得之
    土地多出十六點八平方公尺面積，而原告分得之土地不足十六點八平方公尺面積
    部分，則依據系爭土地之公告土地現值為每平方公尺八千九百元，則應由乙○○
    以價金補償原告十四萬九千五百二十元（計算式為8900*16.8＝149520）。
六、至乙○○請求應將系爭土地之地上建物全部拆除，依素地分割之方式加以分割云
    云，惟系爭土地現由兩造占有使用，且兩造均已於系爭土地上建築地上建物作為
    住家使用，已如前述，則倘依乙○○之請求，將系爭土地之地上建物拆除，依據
    素地分割為三等分，顯然必須拆除兩造已經建築之地上建物，造成兩造之經濟利
    益損害過大，且為原告及丙○○所不同意（見本院卷第七十頁），復觀之系爭土
    地上丙○○所使用之部分尚有古井一座存在（如附圖所示Ｃ部分），此部分亦無
    法拆除建屋，此有本院勘驗筆錄一份附卷可稽（見本院卷第六十至六一頁），及
    原告及乙○○所提出之照片二張為證（見本院卷第三十頁及第四六頁），是乙○
    ○請求將系爭土地依素地分割云云，並無可採。又乙○○請求將系爭土地變價分
    割，改以價金分配兩造云云，惟分割共有物原則上採原物分割，系爭土地現由兩
    造所占有使用，且系爭土地並非無法以原物分割方式加以分割，且為原告及丙○
    ○所不同意，本院認系爭土地並無以變價分割方式之必要，是乙○○上開請求，
    亦無可採。
七、據上論結，原告之訴為有理由，依民事訴訟法第三百八十五條第一項、第七十八
    條、第八十一條第二款、第八十五條第一項但書，判決如主文。
中　　　華　　　民　　　國　　九十三　　年　　　五　　　月　　二十六　　日
                                    臺灣屏東地方法院民事第一庭
~B審判長法官　羅心芳
~B法　　　官　周群翔
~B法　　　官　許蓓雯
右為正本係照原本作成。
如不服本判決，應於收受送達後二十日內向本院提出上訴書狀。
~B法院書記官　黃佳惠
中　　　華　　　民　　　國　　九十三　　年　　　五　　　月　　二十六　　日
